臺灣高等法院高雄分院刑事裁定　　　　100年度交抗字第175號
抗　告　人　高雄市政府交通局
代　表　人　王國材
受 處 分人　鍾清景
上列抗告人因受處分人違反道路交通管理處罰條例聲明異議案件
，不服臺灣高雄地方法院中華民國100 年5 月30日裁定（100 年
度交聲字第969 號），提起抗告，本院裁定如下：
    主  文
抗告駁回。
    理  由
一、抗告意旨略以：異議人即受處分人鍾清景（下稱受處分人）
    於民國99年4 月21日21時16分許，駕駛車號ND-1889 號自小
    客車，在高雄市○○路、興中路口，經警當場舉發「酒駕駕
    車，車禍肇事致人受傷（酒測值為每公升0.95毫克）」交通
    違規，並填掣高市警交字第Ｂ00000000號違反道路交通管理
    事件通知單移送裁罰；上揭違規行為，同時經警以違反公共
    危險罪嫌移送檢察官偵辦，經臺灣高雄地方法院判處有期徒
    刑3 月，因受處分人未自動到案辦理結案手續，亦未提出陳
    述，遂依道路交通管理處罰條例第9 條、第35條第1 項第1
    款、第68條第2 項暨交通管理事件統一裁罰基準表之規定，
    於100 年4 月21日裁處受處分人吊扣職業大貨車駕駛執照24
    個月，並應參加道路交通安全講習；嗣受處分人聲明異議，
    原裁定乃撤銷原處分，另就受處分人吊扣駕駛執照部分改諭
    知「汽車駕駛人，駕駛汽車經測試檢定酒精濃度超過規定標
    準，處吊扣普通小型車駕駛執照貳拾肆個月，並應接受道路
    交通安全講習」。惟道路交通管理處罰條例第68條第2 項已
    於99年5 月5 日修正「領有汽車駕駛執照之汽車駕駛人，除
    駕駛聯結車、大客車、大貨車外之非其駕駛執照種類之車輛
    ，違反本條例及道路交通安全規則之規定，應受吊扣駕駛執
    照情形時，無因而肇事致人受傷或重傷者，記違規點數5 點
    ；但1 年內違規點數共達6 點以上或再次應受吊扣駕駛執照
    情形者，併依原違反本條例應受吊扣駕駛執照處分規定，吊
    扣其駕駛執照。」；再查道路交通管理處罰條例第35條規定
    「汽車駕駛人經測試酒精濃度超過標準規定者，處15,000元
    以上60,000元以下罰鍰，並當場移置保管其車輛及吊扣其駕
    駛執照1 年；因而肇事致人受傷者，並另扣其駕駛執照2 年
    」，原處分機關裁罰受處分人吊扣職業大貨車職業聯結車駕
    駛執照24個月，並無違誤，仍請原裁定撤銷改諭知「吊扣職
    業大貨車職業聯結車駕駛執照24個月」，以符立法精神云云
    。
二、經查：
  (一)、關於吊扣駕駛執照部分：
    1.按汽車駕駛人，駕駛汽車經測試檢定酒精濃度超過規定標
      準者，處15,000元以上60,000元以下罰鍰，並當場移置保
      管該汽車及吊扣其駕駛執照1 年；因而肇事致人受傷者，
      並吊扣其駕駛執照2 年；又汽車駕駛人，有第35條第1 項
      規定之情形，應接受道路交通安全講習，道路交通管理處
      罰條例第35條第1 項第1 款、第24條第1 項第2 款分別定
      有明文。本件受處分人於上開時、地，酒後駕駛車號ND-1
      889 號自小客車，行經高雄市○○○路與興中二路口，經
      警當場舉發「酒駕駕車，車禍肇事致人受傷（酒測值為每
      公升0.95毫克），而有上開道路交通管理處罰條例第35條
      第1 項第1 款之違規事實，乃經警當場舉發，移送原處分
      機關以高雄市政府交通局於100 年4 月21日高市交裁字第
      裁32-B00000000號違反道路交通管理事件裁決書裁處吊扣
      駕駛執照24個月，並應參加道路交通安全講習等情，業據
      受處分人於刑事聲明異議狀中自承在卷，並有上開裁決書
      及其送達證書、舉發通知單等件在卷可稽（見原審卷第1
      至4 頁、第11頁）。又受處分人並未領有普通小型車駕駛
      執照，而係領有職業聯結車駕駛執照，有公路監理電子閘
      門證號查詢汽車駕駛人、機車駕駛人查詢結果在卷可憑（
      見原審卷第9 頁），此部分事實堪以認定。
    2.惟按道路交通管理處罰條例第68條曾於94年12月14日修正
      公布，並自95年03月01日開始施行。原條文規定：「汽車
      駕駛人，因違反本條例及道路交通安全規則之規定，受吊
      扣或吊銷駕駛執照處分時，吊扣或吊銷其持有各級車類之
      駕駛執照」，修正後改為：「汽車駕駛人，因違反本條例
      及道路交通安全規則之規定，受吊銷駕駛執照處分時，吊
      銷其持有各級車類之駕駛執照」。觀其提案修正理由「原
      條文將違法或違規駕駛人所持有各級車類之駕駛執照一併
      吊扣或吊銷失之過酷，影響人民工作及生活甚鉅，爰修正
      之」，此業據立法院公報第94卷第70期院會紀錄記載明確
      。顯見依現行道路交通管理處罰條例規定，不得吊扣駕駛
      人所持有他級駕駛執照，亦即於為吊扣駕駛人駕駛執照之
      處分時，僅得吊扣駕駛人違規時所駕駛該級車類之駕駛執
      照，以限制其繼續駕駛該級車類行駛道路之權利，若駕駛
      人並無該級車類之駕駛執照，即無從執行吊扣駕駛執照之
      處分，而僅係應否依道路交通管理處罰條例第22條第1 項
      規定處罰駕駛人之問題。次按行政行為，採取之方法所造
      成之損害不得與欲達成目的之利益顯失均衡，行政程序法
      第7 條第3 款定有明文。又依道路交通安全規則第61條第
      1 項第3 款規定，汽車駕駛人取得高一級車類之駕駛資格
      者，應換發駕駛執照，並准其駕駛較低級車類之車輛，已
      領有職業聯結車駕駛執照者，得駕駛小型車、輕型機器腳
      踏車。查受處分人既係駕駛小型車違規，若其職業聯結車
      駕駛執照因而遭吊扣，將造成受處分人不能駕駛職業聯結
      車、輕型機器腳踏車之結果，則原處分機關採取吊扣受處
      分人職業聯結車駕駛執照，以達成限制其駕駛小型車之目
      的，所造成損害已與欲達成目的之利益顯失均衡。
    3.本件受處分人違規之際所駕駛者既為自用普通小型車，依
      法所受處分內容應僅為限制其駕駛小型車之權利，原處分
      機關遽以吊扣其持有之職業聯結車駕駛執照，顯然不當剝
      奪其駕駛職業聯結車、輕型機器腳踏車之權利，對受處分
      人權益侵害甚鉅，亦與現行道路交通管理處罰條例第68條
      規定有悖，容有違誤。至道路交通主管機關對於汽車駕駛
      執照之管理，因採取一照原則，未發給駕駛人較低等級之
      駕駛執照，惟受處分人依法既應諭知吊扣小型車駕駛執照
      ，尚不能因其現實上僅持有職業聯結車駕駛執照，即違背
      法律規定諭知免罰，就此部分，主管機關仍可利用電腦資
      料處理或在汽車駕照註記或其他方式，吊扣受處分人小型
      車駕駛執照，執行層面應可妥適克服，尚難逕謂無法執行
      ，而諭知不罰（參照臺灣高等法院暨所屬法院98年法律座
      談會刑事類提案第20號決議意旨）。
  (二)、關於施以道路安全講習部分：原處分機關裁處受處分人應
      參加道路安全講習部分，係為達成遏止酒後駕車之不法行
      為，維護道路交通用路權人之安全法益等行政目的所必要
      之罰鍰以外之其他種類行政罰，依行政罰法第26條第1 項
      但書之規定，原處分機關仍得裁處，並未違反「一事不二
      罰」之規定，故此部分之裁處並無違誤。
三、綜上所述，本件受處分人領有職業聯結車駕駛執照，卻於飲
    酒後駕駛小型車之行為，違反道路交通管理處罰條例第35條
    第1 項第1 款規定，依同條例第24條第1 項第2 款及違反道
    路交通管理事件統一裁罰基準表之規定，本應裁處吊扣普通
    小型車駕駛執照24個月及應參加道路交通安全講習，是受處
    分人就吊扣職業大貨車駕駛執照24個月部分之聲明異議為有
    理由。又道路交通管理處罰條例第87條第1 項規定：「受處
    分人不服第8 條主管機關所為之處罰，得於接到裁決書之翌
    日起20日內，向管轄地方法院聲明異議。」此條文中所謂之
    「處罰」，應指包括對受處分人裁處之違規事實是否正當，
    及裁罰所引用之法條是否適當而言，蓋此二者有不可分離之
    關係，即聲明異議應以交通違規行為為標的，非以處罰項目
    為範圍。本件受處分人酒後駕車只有一個交通違規行為，雖
    受處分人僅就處罰項目中之吊扣職業聯結車，對受貨車駕駛
    執照部分提起異議，其餘部分（應參加道路交通安全講習部
    分）並未提及，然其餘處罰項目既有上述瑕疵，且與其交通
    違規行為是否存在既無從分離，自應併予審理。從而，原裁
    定認原處分機關裁罰受處分人吊扣職業聯結車駕駛執照24個
    月部分顯有不當，將原處分全部撤銷，另諭知：「鍾清景汽
    車駕駛人，駕駛汽車經測試檢定酒精濃度超過規定標準，處
    吊扣普通小型車駕駛執照24個月，並應接受道路交通安全講
    習。」，經核並無違誤。
四、至道路交通管理處罰條例第68條雖於99年5 月5 日修正，並
    自99年9 月1 日施行，而修正後之道路交通管理處罰條例第
    68條增定第2 項規定：「領有汽車駕駛執照之汽車駕駛人，
    除駕駛聯結車、大客車、大貨車外之非其駕駛照種類之車輛
    ，違反本條例及道路交通安全規則之規定，應受吊扣駕駛執
    照情形，無因而肇事致人受傷或重傷者，計違規點數5 點，
    但1 年內違規點數共達6 點以上或再次應受吊扣駕駛執照情
    形者，併依原違反本條例應受吊扣駕駛執照處分規定，吊扣
    其駕駛執照」，其立法理由略以：「鑒於本條例前已修正刪
    除受吊扣駕駛執照處分，吊扣各級駕駛執照之規定，為利明
    確汽車駕駛人駕駛非其駕駛執照種類之車輛，違反應受吊扣
    駕駛執照之處分處理，並在兼顧本條例立法意旨下，增訂第
    2 項得緩即予吊扣而採計違規點數及駕駛人仍無改正仍再犯
    違規之應併原吊扣處罰之規定」等語，益徵汽車駕駛人違規
    駕駛而受吊扣駕駛執照處分時，僅得吊扣違規當時所駕駛車
    輛之駕駛執照，不得再擴大適用而吊扣其持有之各級車類之
    駕駛執照。本件受處分人領有職業聯結車駕駛執照，於上揭
    時、地駕駛自小客車，因酒後駕車肇事致人受傷之違規，為
    警舉發等事實，並有受處分人汽車駕照基本資料及臺灣高雄
    地方法院檢察署99年度調偵字第1292號聲請簡易判決處刑書
    、99年審交易字第1226號刑事判決（諭知公訴不受理－即過
    失傷害業經告訴人王姿琳撤回告訴部分）及99年度交簡字第
    1871號刑事簡易判決（公共危險部分，處有期徒刑3 月）附
    卷可憑。茲因受處分人酒駕肇事致人受傷，不符合修正後道
    路交通管理處罰條例第68條第2 項所定僅記違規點數之情形
    ，依法仍應裁處吊扣駕駛執照。而依上開說明，現行道路交
    通管理處罰條例第68條已將「吊扣」等字刪除，駕駛人受吊
    扣駕駛執照處分時，應不再吊扣其持有各級車類之駕駛執照
    ，原處分機關於作成吊扣駕駛執照處分時，應就行為人所應
    吊扣之駕駛執照種類予以限定，始符合依法行政原則。本件
    受處分人違規行為時，係駕駛普通小型車，其依法所受之處
    分應為限制其駕駛普通小型車之權利，即應吊扣其小型車普
    通駕駛執照，而非限制其駕駛職業聯結車之權利，原處分機
    關未審酌及此，逕為裁罰，即難認為允當。原裁定以受處分
    人此部分之異議為有理由，撤銷原處分關於吊扣駕駛執照24
    個月部分之裁處，並諭知「吊扣小型車普通駕駛執照24個月
    」，於法自無不合。抗告人即原處分機關仍執前詞提起抗告
    ，提摘原裁定不當，並無理由，應予駁回。
五、至原裁定據上論斷欄援引「道路交通案件處理辦法第20條前
    段」部分，雖有未當（疏未注意「道路交通案件處理辦法」
    已修正為「道路交通事件處理辦法」，並將修正前第20條移
    至第19條），惟此疏漏純係無關裁定宏旨之枝節問題，原裁
    定仍予維持，一併敘明。
據上論結，應依道路交通事件處理辦法第25條、刑事訴訟法第41
2條，裁定如主文。
中    華    民    國  100     年    7     月    11    日
                  刑事第四庭    審判長法  官  蕭權閔
                                      法  官  吳進寶
                                      法  官  唐照明
以上正本證明與原本無異。
不得再抗告。
中    華    民    國  100     年    7     月    11    日
                                      書記官  陳靖華